【裁判字號】    98,訴,1073
【裁判日期】    990422
【裁判案由】    毒品危害防制條例
【裁判全文】
臺灣桃園地方法院刑事判決              98年度訴字第1073號
公  訴  人  臺灣桃園地方法院檢察署檢察官
被      告  甲○○原名許秀春.
選任辯護人  林仕訪律師
上列被告因違反毒品危害防制條例案件，經檢察官提起公訴（98
年度偵字第4480號），本院判決如下：
    主  文
甲○○所犯如附表所示之罪，各處如附表所示之宣告刑。應執行
有期徒刑拾陸年陸月；未扣案之販賣第一級毒品所得財物新臺幣
壹萬元沒收，如全部或一部不能沒收時，以其財產抵償之；未扣
案之門號0000000000號行動電話壹具（含搭配之ＳＩ
Ｍ卡壹枚）沒收，如全部或一部不能沒收時追徵其價額，或以其
財產抵償之。
甲○○被訴轉讓第一級毒品部分，無罪。
    事  實
一、甲○○前於民國94年間因偽造文書案件，經本院以94年度桃
    簡字第1847號判決，判處有期徒刑2月確定，嗣於95年3月27
    日易科罰金而執行完畢；又於94年間因詐欺案件，經本院以
    95年度桃簡字第694號判決，判處有期徒刑5月確定，甫於96
    年2 月14日易科罰金而執行完畢。詎猶不知悔改，明知海洛
    因屬毒品危害防制條例第2條第2項第1 款所定之第一級毒品
    ，不得販賣及非法持有，竟基於販賣第一級毒品以營利之犯
    意，持以其所有之門號0000-000-000號行動電話作為聯繫工
    具，先後於98年1月25日凌晨5 時56分許、同年1月25日下午
    4時21分許、同年1月26日下午3時23分許、同年1月28日下午
    4時許、同年1月29日晚間9時許、同年2月3日晚間8時許、同
    年2月4日上午6 時52分許、同年2月6日中午12時36分許、同
    年2月7日下午5 時許、同年2月7日晚間11時許，共10次，與
    使用門號00-000-0000 號室內電話之乙○○聯繫買賣海洛因
    之事宜，經甲○○應允後，渠等旋相約在其所住居桃園縣八
    德市○○○街11號4 樓之租屋處樓下，交付價值新臺幣（下
    同）1,000元之海洛因各1包與乙○○，並收取同額之販毒價
    款（詳如附表編號至所示）。嗣於同年2月10日傍晚6時
    許，在上址租屋處內，因另案通緝為警查獲，進而查悉上情
    。
二、案經桃園縣政府警察局桃園分局報請臺灣桃園地方法院檢察
    署檢察官偵查起訴。
    理  由
壹、證據能力部分：
一、按被告之自白，非出於強暴、脅迫、利誘、詐欺、疲勞訊問
    、違法羈押或其他不正之方法，且與事實相符者，得為證據
    ；被告陳述其自白係出於不正之方法者，應先於其他事證而
    為調查，該自白如係經檢察官提出者，法院應命檢察官就自
    白之出於自由意志，指出證明之方法，刑事訴訟法第156 條
    第1項、第3項定有明文。準此，被告甲○○及辯護人對檢察
    官所提被告於警詢時、偵查中不利於己之供述（見臺灣桃園
    地方法院檢察署98年度偵字第4480號偵查卷第5頁至第9頁、
    第66頁至第68頁），證據能力並無意見，且本院亦查無有何
    顯然不正之方法取得情事，而悖於其自由意志，是被告前開
    不利於己供述得為證據。
二、次按刑事訴訟法為保障被告受公平審判及發現實體真實，於
    92年2月6日修正及增訂公佈施行之前及之後，對於人證之調
    查均採言詞及直接審理方式，並規定被告有與證人對質及詰
    問證人之權利，其中被告之對質詰問權，係屬憲法第8條第1
    項規定「非由法院依法定程式不得審問處罰」之正當法律程
    式所保障之基本人權及第16條所保障之基本訴訟權，不容任
    意剝奪；故法院於審判中，除有法定情形而無法傳喚或傳喚
    不到，或到庭後無正當理由拒絕陳述者外，均應依法定程式
    傳喚證人到場，命其具結陳述，並通知被告，使被告有與證
    人對質及詰問之機會，以確保被告之對質詰問權；否則，如
    僅於審判期日向被告提示該證人未經對質詰問之審判外陳述
    筆錄或告以要旨，被告之對質詰問權即無從行使，無異剝奪
    被告該等權利，且有害於實體真實之發現，其所踐行之調查
    程式，即難謂適法，該審判外之陳述，即不能認係合法之證
    據資料，最高法院95年度台上字第5160號判決意旨可資參照
    。經查，證人乙○○、丙○○前於警詢時、偵查中就有關指
    證被告被訴販賣、轉讓第一級毒品罪行之陳述（見同上偵查
    卷第15頁至第23頁、第70頁至第72頁、第102頁至第104頁、
    第135頁至第139頁），雖未給予被告及辯護人行使對質、詰
    問之機會，惟渠等證人嗣於本院審判時業經以證人身分到庭
    作證，經進行交互詰問並使被告及辯護人行使對質、詰問權
    （見本院98年度訴字第1073號刑事卷第45頁至第48頁、第81
    頁至第89頁，該項對質詰問權因而延緩至審判時確保，此即
    為「延緩的對質詰問權法理」，是證人乙○○、丙○○前開
    審判外之警詢時、偵查中陳述，因已足確保被告及辯護人之
    對質、詰問權，且渠等證人警詢時之陳述係證明犯罪事實存
    否所必要之證據，該時亦均為自由意思下所為陳述，而具有
    特別可信之外部情狀，雖此與證人乙○○、丙○○於本院審
    理時證述情節不符，惟因符合刑事訴訟法第159條之2例外要
    件，就本案待證事實之證據而言，是可認有證據能力。至本
    院前於98年11月17日準備程序期日因被告及辯護人爭執渠等
    證人警詢時陳述之證據能力，惟就偵查中之陳述並無意見，
    爰經受命法官就此部分而為證人乙○○、丙○○警詢時陳述
    無證據能力，另偵查中陳述則因同意性、相當性法則認有證
    據能力之決定（見同上刑事卷第20頁），因渠等證人嗣於本
    院審判時均已到庭為證，基上所為警詢時、偵查中之陳述因
    對質、詰問權之確保而得認有證據能力，此與準備程序時及
    本院審判之初，因未證明有傳聞對質及詰問擔保之例外事由
    下所為證據能力有無之裁定尚無不符，自無須另行撤銷該項
    裁定與否，併此敘明。
三、再按被告以外之人於審判外之陳述雖不符刑事訴訟法第 159
    條之1至之4規定，而經當事人於審判程序同意作為證據，法
    院審酌該言詞陳述或書面陳述作成時之情況，認為適當者，
    亦得為證據；當事人、代理人或辯護人於法院調查證據時，
    知有刑事訴訟法第159條第1項不得為證據之情形，而未於言
    詞辯論終結前聲明異議者，視為有前項之同意，同法第 159
    條之5 定有明文。又該條立法意旨在於傳聞證據未經當事人
    之反對詰問予以核實，原則上先予排除，惟若當事人已放棄
    反對詰問權，於審判程序中表明同意該等傳聞證據可作為證
    據；或於言詞辯論終結前未聲明異議，基於尊重當事人對傳
    聞證據之處分權，及證據資料愈豐富，愈有助於真實發見之
    理念，且強化言詞辯論主義，使訴訟程序得以順暢進行，上
    開傳聞證據亦均具有證據能力。準此，被告及辯護人對檢察
    官提出之證人湯志鴻、黃富國於警詢時及偵查中之陳述，另
    證人陳峻盛、顏暉展於偵查中之陳述（見臺灣桃園地方法院
    檢察署98年度偵字第4480號偵查卷第25頁至第31頁、第99頁
    至第101 頁、第112頁至第116頁），均同意有證據能力，復
    本院認其作成之情形並無不當情形，且與檢察官主張之犯罪
    事實有關聯性，復被告及辯護人對此亦無意見，是堪認符合
    上述同意性、相當性之例外要件而有證據能力。
四、復按鑑定之經過及其結果，應命鑑定人以言詞或書面報告；
    法院或檢察官得囑託醫院、學校或其他相當之機關、團體為
    鑑定，或審查他人之鑑定，準用前開規定，刑事訴訟法第20
    6條第1項、第208條第1項前段定有明文。經查，台灣檢驗科
    技股份有限公司（下稱台灣檢驗公司）98年3月3日UL/2009/
    20444 號被告、證人乙○○、丙○○、湯志鴻、黃富國之濫
    用藥物檢驗報告（見同上偵查卷第89頁至第93頁），，屬檢
    察官指揮司法警察囑託之鑑定機關，並為該機關執行毒品鑑
    定業務所出具書面檢驗報告，依刑事訴訟法第159 條之立法
    理由及同法第206 條規定，自得為證據；且被告及辯護人於
    本院審判時，就此部分之證據能力均不爭執，迄至本件辯論
    終結時，亦未聲明異議，復核該檢驗報告與檢察官所主張之
    犯罪事實有關聯性，是可認前開檢驗報告有證據能力。
五、另本案查獲照片、門號0000-000-000號行動電話通聯調閱查
    詢單（見同上偵查卷第36頁至第60頁、第122頁、第149頁至
    第150頁、第154頁、第157頁至第160頁），均與本案事實具
    有自然關聯性，復屬書證性質，亦無事證足認有違背法定程
    序或經偽造、變造所取得之情事，均堪認有證據能力。至檢
    察官該次所查獲之監視鏡頭1個、削尖吸管11支、注射針筒3
    支、油燈1個、行動電話2支（含SIM卡2張）、海洛因殘渣袋
    2 個、分裝袋48個、標籤紙1袋、吸食器2組、甲基安非他命
    32包（含包裝袋重9.08公克）等物，因與被告被訴販賣、轉
    讓第一級毒品罪行無涉（詳如後所述），亟不得作為本案犯
    罪事實證明使用，附此敘明。
貳、有罪部分：
一、訊據被告甲○○矢口否認有何販賣第一級毒品犯行，其與辯
    護人辯稱略以：被告與乙○○乃因販賣豬肉關係而有金錢借
    貸情事，復乙○○稱98年2 月10日為警查獲該日本擬向被告
    購買海洛因，然當場並無扣得何海洛因，與事實不符，復乙○○於本院審判時亦證稱海洛因來源為「阿祥」，前往被告
    租屋處係為償還先前販賣豬肉生意所欠款項，又乙○○毒癮
    並非嚴重，前經觀察勒戒後亦無經強制戒治程序，怎會於 1
    日購買2次，抑或3至4日始購買1次，其次數不固定顯與常情
    有違，足見乙○○證述不實，被告確無販賣第一級毒品與乙○○情事云云。惟查：
  (一)按證據由法院自由判斷，故證人之證言縱令先後未盡相符，
    但法院本於審理所得之心證，就其證言一部分認為確實可信
    予以採取，原非法所不許，最高法院46年台上字第1155號著
    有判例可資參照。復按被告、共犯或其他共同被告之自白，
    及證人之證詞，均屬供述證據之一種，而供述證據具有其特
    殊性，與物證或文書證據具有客觀性及不變性並不相同；蓋
    人類對於事物之注意及觀察，有其能力上之限制，未必如攝
    影機或照相機般，對所發生或經歷的事實能機械式無誤地捕
    捉，亦未必能洞悉事實發生過程之每一細節及全貌；且常人
    對於過往事物之記憶，隨時日之間隔而漸趨模糊或失真，自
    難期其如錄影重播般地將過往事物之原貌完全呈現；此外，
    因個人教育程度、生活經驗、語言習慣之不同，其表達意思
    之能力與方式，亦易產生差異；故供述證據每因個人觀察角
    度、記憶能力、表達能力、誠實意願、嚴謹程度及利害關係
    之不同，而有對相同事物異其供述之情形發生，而其歧異之
    原因，未必絕對係出於虛偽所致；另證人之證詞，前後雖稍
    有參差或矛盾，事實審非不可本於經驗法則，斟酌其他情形
    ，作合理之比較，定其取捨；即供述證據，關於基本事實之
    陳述，果與真實性無礙而認為真實者，仍非不得予以採信，
    非謂一有不符或矛盾，即認其全部為不足取，最高法院92年
    度台上字第4387號、91年度台上字第5742號判決意旨均可資
    參照。
  (二)上揭犯罪事實，業據證人乙○○於警詢時及偵查中指證綦詳
    （見臺灣桃園地方法院檢察署98年度偵字第4480號偵查卷第
    21頁至第23頁、第70頁至第72頁、第135頁至第139頁），復
    有本案查獲照片、門號0000-000-000號行動電話通聯調閱查
    詢單等在卷可稽（見同上偵查卷第36頁至第60頁、第122 頁
    、第149頁至第150頁、第154 頁、第157頁至第160頁），堪
    以認定。再者，勾稽證人乙○○前於98年2 月11日警詢時陳
    稱：伊於98年2 月10日為警查獲當日本擬向甲○○購買海洛
    因，所吸食之毒品均向甲○○購得，每包代價為1,000 元，
    聯繫方式為撥打甲○○所持門號0000-000-000號行動電話，
    因伊有意戒除毒癮，遂祇於毒癮發作時方會找甲○○購買海
    洛因，計約7、8次，至於本案之所以供出來甲○○，目的為
    伊不想繼續吸毒等語（見同上偵查卷第21頁至第23頁）；又
    於同日偵查中指稱：伊曾於98年2月7日晚間6 時許，在桃園
    縣八德市○○路35號住處內，吸食海洛因香菸，所施用之毒
    品係向甲○○購得，計有7、8次，交易模式為伊撥打甲○○
    使用之門號0000-000-000號行動電話，再前往位在桃園縣八
    德市○○○街住所，並在1樓交易毒品，每次購買1,000元之
    海洛因，伊不記得詳細購買毒品時間，惟通話之目的就是要
    購買海洛因，大約通話時間在1 分鐘以內等語（見同上偵查
    卷第頁70至第72頁）；另於同年5 月14日偵查中證稱：伊於
    98年2月10日前往甲○○該址除為償還先前所積欠之借款2,0
    00元，亦係為購買海洛因之意，但未及購買旋為警查獲，伊
    向甲○○購買毒品時會先使用公用電話或門號 00-000-0000
    號室內電話聯繫，通話目的不完全係為購買海洛因，有時祇
    單純聊天，前次偵查所述98年2月7日購買毒品時間應為下午
    5、6時許（即如附表編號所示），又於同年1月25日凌晨5
    時56分許撥打電話給甲○○目的應為購買毒品，俟通話結束
    後不久約2、3分鐘即至甲○○該址購買1,000 元之海洛因（
    即如附表編號所示），再同年1月25日下午4時21分許、同
    年1月26日下午3時23分許之通話亦係為購買毒品之意（即如
    附表編號、所示），至同年1月24日晚間10時1分許、同
    年1月27日凌晨2時15分許、同年1月27日晚間6時55分許、同
    年1 月27日晚間11時30分許之通話內容為何，有無向甲○○
    購買毒品已記不得，惟同年2月7日與甲○○之電話於同日晚
    間11時許有購得毒品（即如附表編號所示），另同年2月6
    日中午應有向甲○○購買毒品，為通聯紀錄所示之時間（意
    指該日中午12時36分，即如附表編號所示），而於同年 2
    月4日上午6時52分許與甲○○通話中亦係為購買毒品（即如
    附表編號所示），復同年1月28日、同年1月29日、同年 2
    月3 日當應有向甲○○購得毒品（即如附表編號、、
    所示），至同年2 月8日、9日間因伊身上已無現金，去電甲○○拒絕賒帳但未獲答應等語（見同上偵查卷第135 頁至第
    139頁）。細繹證人乙○○證述各節，已就其於98年2月10日
    因償還先前積欠被告之款項及擬欲購買毒品，而前往被告位
    在桃園縣八德市○○○街11號4 樓之緣由陳述明確，進而坦
    認確有向被告購買海洛因情事，復於偵查中逐一比對門號00
    00-000-000號行動電話與門號00-000-0000 號室內電話通聯
    紀錄，確認有於如附表所示時間向被告各購買價值1,000 元
    之海洛因等情，另就其他通電話能有確定有購買毒品一一審
    視，應已足擔保證人乙○○指證之真實性，得以採為本案被
    告販賣第一級毒品海洛因之不利證據。
  (三)復且，參酌證人即本案查獲員警陳峻盛、顏暉展於98年4月3
    日偵查中結稱：渠等於98年2 月10日係接獲線報有人在外裝
    設監視器，且其內有通緝犯遂前往該址，當時見乙○○自外
    要進入該住宅，同行員警遂上前盤查，經答稱要向「橘子姐
    」購買毒品，渠等乃先將之帶往5 樓頂，隨後見湯志鴻、黃
    富國從該處內出來而上前盤查，此際丙○○見狀旋將門關閉
    ，經詢問湯志鴻、黃富國屋內有無通緝犯，回覆稱「小碧」
    可能為通緝犯，並告知屋內有毒品，復聽見後面守候之同事
    大喊有人在丟毒品，渠等本擬破門而入，惟甲○○同意將門
    打開始入內查緝，該時屋內僅餘甲○○及丙○○在場等語（
    見臺灣桃園地方法院檢察署98年度偵字第4480號偵查卷第99
    頁至第101 頁）；互核此節與證人湯志鴻、黃富國、丙○○
    於警詢時及偵查中陳述為警查獲之經過相符（見同上偵查卷
    第16頁至第18頁、第25頁至第31頁、第102頁至第104頁、第
    112頁至第116頁），足見證人乙○○所述於98年2 月10日前
    往被告租屋處之目的非祇單純償還欠款而已，渠等間存有一
    定之海洛因買賣關係，益徵證人乙○○於警詢時、偵查中指
    證被告販賣第一級毒品行為屬實。至於，證人乙○○嗣於本
    院99年3月4日審判時改稱：伊於98年2 月10日祇係為償還先
    前積欠甲○○之豬肉生意款項，於97年12月至本案為警查獲
    該段期間所施用之毒品係向「阿祥」購得，伊不知「阿祥」
    住居何處，亦不曾與之相約在桃園縣八德市○○○街11號 4
    樓碰面，但有不約而同去找甲○○情形，先前於警詢時、偵
    查中指證甲○○販毒乙節，乃因該時伊藥癮發作所致，然未
    遭員警有施以強暴、脅迫方式要求指證甲○○販毒，嗣未免
    遭受偽證罪起訴，故繼續為不實之陳述，實則為伊請託甲○○代為聯繫「阿祥」或合資購毒，並直接將購毒價款 1,000
    元交給「阿祥」等節（見本院98年度訴字第1073號刑事卷第
    81頁至第89頁）；然核證人乙○○所述情事，非特與被告供
    稱係合資購買1,000元或2,000元之海洛因不符，且證人乙○○前於偵查中經提示通聯紀錄後，乃仔細檢視每一通聯情事
    ，第次確認有無購買海洛因，而就如附表編號至所示各
    該次坦認有購毒情形，至其餘通聯則因不記憶而無法確信，
    要非一概不問情形均答稱有購毒情事，顯然證人乙○○係本
    於其記憶而清楚、明確回答有否向被告購買海洛因，自非因
    毒癮發作抑或擔憂偽證刑罰而為不實之陳述，亟無以證人乙○○嗣後更易前詞，抑或為吸毒者為由，遽認其前於警詢時
    、偵查中指證被告販賣第一級毒品之事實有何不可信之情事
    存在，當無解於被告之犯行。
  (四)況且，販賣海洛因係違法行為，非可公然為之，且有其獨特
    之販售通路及管道，復無公定價格，容易增減分裝之份量，
    而每次買賣之價量，可能隨時依雙方關係深淺、資力、需求
    量及對行情之認知、來源是否充裕、查緝鬆嚴、購買者被查
    獲時供述購買對象之可能風險評估等，而異其標準，非可一
    概而論；準此，本案被告就如附表所示計販賣第一級毒品與
    證人乙○○10次，於偵審時否認犯行本院自無從查得其販入
    海洛因之真正價格，及其不法販賣與證人乙○○可獲得具體
    利潤之金額為何；然而，近年來政府為杜絕毒品之氾濫，對
    於查緝施用及販賣毒品之工作，無不嚴加執行，販賣毒品罪
    又係重罪，設若無利可圖或有特別情形，衡情一般持有毒品
    之人當無輕易將所持海洛因轉售他人而甘冒於再次向他人購
    買時，而有被查獲移送法辦並受長期自由刑或生命刑剝奪危
    險之理；且不論係以何包裝之海洛因，均可任意分裝或增減
    其份量，而每次買賣之價量，亦隨前開因素而為機動地調整
    ，因之販賣之利得，除經坦承犯行，或帳冊價量均臻明確外
    ，委難察得實情，職是之故，縱未確切查得販賣賺取之實際
    差價，但除別有事證，足認係按同一價格轉讓，確未牟利外
    ，尚難執此即認非法販賣之事證有所不足，致知過坦承者難
    辭重典，飾詞否認者反得逞僥倖，而失情理之平。是以，被
    告與證人乙○○間至多祇單純朋友關係，且被告尚有因證人
    乙○○無法以現金交易拒絕賒欠情形存在，自難謂有何特殊
    情誼或至親關係，致令被告費心自甘承受重典，涉險販賣第
    一級毒品，當有牟利之圖，殆無疑義。從而，被告就如附表
    所示販賣海洛因與證人乙○○10次，均可認有營利之意圖，
    要無疑問。
  (五)綜上所述，被告確有於附表編號至所示時地，販賣海洛
    因與證人乙○○等事實，業經本院認定如前，均足信實。是
    本案事證明確，被告販賣第一級毒品犯行，堪以認定。
二、按法規之制定與法規之修正，如有特定生效日之必要者，依
    中央法規標準法第14條或第20條第2 項準用第14條之規定，
    應分別特定其施行日期；是法規制定或前次修正基於特殊因
    素所特定之施行日期，並不適用於日後修正或再次修正之條
    文；而法律之制定或修正，若未明定施行日期者，中央法規
    標準法雖未規定應自何時生效，然法律既經制定或修正並經
    總統公布，自應依一般原則，自公布日起算至第3 日發生效
    力。準此，92年7月9日修正公布之毒品危害防制條例第36條
    固規定：本條例自公布後6 個月施行，其立法理由謂：(一)依
    修正草案第2條第3項規定，法務部需會同衛生署成立審議委
    員會每3 個月定期檢討調整毒品之分級及品項，而本次新增
    第四級毒品，有需要在新法施行前先經該審議會檢討後再調
    整公布，爰預留6 個月緩衝期，以利處理；(二)依本條例新修
    正之規定，有必要再訂定相關子法及修正相關法規，以配合
    本條例之施行，故亦有需要預留適當緩衝期，以利訂頒相關
    子法及相關法規之配合修正，故核該條規定，顯係因應該次
    修正之需，始預留適當之緩衝期；執是，毒品危害防制條例
    第4條第2項、第11條第4項等條文於98年5月20日修正公布時
    ，因未有施行日期之特別規定，自應依一般原則，自公布日
    起算至第3 日發生效力，亦即於同年月22日起生效、施行。
    準此，被告甲○○行為後，毒品危害防制條例第4條第1項條
    文業已施行，如前所述，就該條項販賣第一級毒品法定罰金
    刑部分，已由修正前得併科1,000 萬元以下罰金，修正為得
    併科2,000 萬元以下罰金，則修正後之規定並未較有利於被
    告。是以，經比較行為時法與裁判時法，就其所犯販賣第一
    級毒品罪行部分，因修正後之規定並未較有利於被告，自應
    依刑法第2條第1項前段規定，適用行為時之法律，合先敘明
    。
三、論罪科刑部分：
  (一)按以營利之意圖交付毒品，而收取對價之行為，觸犯販賣毒
    品罪；苟非基於營利之意圖，而以原價或低於原價有償轉讓
    毒品與他人，僅得以轉讓毒品罪論處；若無營利之意圖，僅
    基於幫助施用毒品者取得供施用毒品之目的，而出面代購，
    或共同合資購買並分攤價金及分受毒品，則為施用毒品罪之
    幫助犯，三者行為互殊，且異其處罰，最高法院95年度台上
    字第6888號判決意旨可資參照。查海洛因屬毒品危害防制條
    例第2條第2項第1 款之第一級毒品，不得非法販賣及持有，
    然被告甲○○竟以營利之意圖於附表編號至所示時地，
    販賣海洛因與證人乙○○，故核被告該10次所為，均係犯修
    正前毒品危害防制條例第4條第1項之販賣第一級毒品罪。又
    被告於附表編號至所示時地，販賣海洛因與證人乙○○
    ，其持有海洛因之低度行為，應為販賣之高度行為所吸收，
    均不另論罪。
  (二)再所謂「集合犯」，係指立法者所制定之犯罪構成要件中，
    本即預定有數個同種類行為而反覆實行之犯罪而言，故是否
    集合犯之判斷，客觀上自應斟酌法律規範之本來意涵、實現
    該犯罪目的之必要手段、社會生活經驗中該犯罪必然反覆實
    行之常態及社會通念等，主觀上則視其反覆實施之行為是否
    出於行為人之一個犯意，並秉持刑罰公平原則，加以判斷之
    ；稽以行為人多次販賣、轉讓毒品之行為，未必皆出於行為
    人之一個犯意決定，故販賣、轉讓毒品之罪，難認係集合犯
    之罪，最高法院96年度台上字第7052號判決意旨可資參照。
    準此，被告乃於不同時間多次販賣第一級毒品與證人乙○○
    ，復係分別應證人乙○○所需始應允販賣海洛因，此類異時
    之販賣第一級毒品行為，主觀上自難認出於一次決意，依社
    會通念，殊難認以評價為一罪為適當，自不得認僅成立包括
    一罪，亦查無時間、空間密接之犯罪情形，可認屬接續犯情
    事，當認應為數罪之評價，始符刑罰公平原則。從而，被告
    就如附表編號至所犯各罪，犯意各別，時間互殊，為數
    行為，應予分論併罰。另被告前於94年間因偽造文書案件，
    經本院以94年度桃簡字第1847號判決，判處有期徒刑2 月確
    定，嗣於95年3 月27日易科罰金而執行完畢；又於94年間因
    詐欺案件，經本院以95年度桃簡字第694 號判決，判處有期
    徒刑5月確定，甫於96年2月14日易科罰金而執行完畢等節，
    有臺灣高等法院被告前案紀錄表1 份附卷足考，其受有期徒
    刑執行完畢，5 年以內故意再犯本案有期徒刑以上之罪，為
    累犯，惟因無期徒刑不得加重，故應依刑法第47條第1 項規
    定，祇就罰金部分加重其刑。復按修正前販賣第一級毒品罪
    法定刑為「死刑或無期徒刑；處無期徒刑者，得併科 1,000
    萬元以下罰金」，然同為販賣第一級毒品之人，其原因動機
    不一，犯罪情節未必盡同，或有大盤毒梟者，亦有中、小盤
    之分，甚或僅止於吸毒者友儕間為求互通有無之有償轉讓者
    亦有之，其販賣行為所造成危害社會之程度自屬有異，法律
    科處此類犯罪，所設之法定最低本刑相同，不可謂不重；於
    此情形，倘依其情狀處以有期徒刑，即足以懲儆，並可達防
    衛社會之目的者，自非不可依客觀之犯行與主觀之惡性二者
    加以考量其情狀，是否有可憫恕之處，適用刑法第59條之規
    定酌量減輕其刑，期使個案裁判之量刑，能斟酌至當，符合
    比例原則。查被告販賣海洛因與證人乙○○次數共10次，每
    次金額為1,000元，所得財物總額僅1萬元，其犯罪情節當非
    大盤毒梟者可資等同併論，如量處法定最低度刑無期徒刑，
    殊嫌過重，犯罪之情狀顯可憫恕，爰均依刑法第59條之規定
    減輕其刑，並就所犯罰金刑部分先加後減之。
  (三)爰審酌被告明知海洛因為第一級毒品，對人體有莫大之戕害
    ，猶仍販買海洛因與證人乙○○，危害國民身體健康及社會
    風氣甚鉅，且現值青壯猶不思以正當途徑賺取報酬，竟以此
    非法途徑為之，惡性非輕，復於偵審時俱否認犯行，未能知
    所悔悟，惟兼衡被告之生活狀況、品行、智識程度、所得利
    益暨所生之危害等一切情狀，分別量處如主文所示之刑（即
    如附表所示之宣告刑）。且按連續犯之規定廢除後，例如吸
    毒、竊盜、搶奪等犯罪，是否會因數罪併罰而使刑罰過重而
    產生不合理之現象乙節，即應逐一檢討各罪名之規定，再決
    定其性質係數罪或一罪，而為避免行為人多數犯罪，因數罪
    併罰之結果，致刑罰輕重失衡，其犯罪數代表犯罪行為人穩
    定的人格傾向，總之相對應的，刑罰之使用必要逐漸退縮之
    情形下，對於數罪併罰之量刑，對於第一重宣告刑固然是全
    數記入應執行刑之基數，但是從第二重宣告刑開始則按照責
    任遞減係數，基此，爰參酌被告販賣第一級毒品之罪數、時
    間、所得財物等節，定其應執行之刑，以資懲儆。
  (四)另被告就於如附表編號至所示販賣第一級毒品與證人乙○○，各該次所為財物均為1,000元，合計1萬元，雖未扣案
    ，惟均屬被告因犯罪所得之財物，應依毒品危害防制條例第
    19條第1 項規定宣告沒收，並諭知如全部或一部不能沒收時
    ，以其財產抵償之。復被告持以與證人乙○○聯繫販賣第一
    級毒品使用之門號0000-000-000號行動電話1 具（含搭配之
    SIM卡1枚），固然未扣案，然依其與行動電話業者之約定，
    SIM 卡於申辦手續完成時即已歸申請人所有，自仍應依同條
    例第19條第1 項規定，併予宣告沒收，及諭知如全部或一部
    不能沒收時追徵其價額，或以其財產抵償之。至本案查獲之
    監視鏡頭1個、削尖吸管11支、注射針筒3支、油燈1 個、行
    動電話2支（含SIM卡2張）、海洛因殘渣袋2個、分裝袋48個
    、標籤紙1袋、吸食器2組、甲基安非他命32包（含包裝袋重
    9.08公克）等物，因被告所犯為販賣第一級毒品海洛因罪行
    ，自與其有否持第二級毒品甲基安非他命無涉，又其餘各該
    物品，均查無事證足認係被告供本案犯罪所用之物，爰不就
    此部分為沒收之宣告，附此敘明。
、無罪部分：
一、公訴意旨另以：被告甲○○明知海洛因屬毒品危害防制條例
    第2條第2項第1 款所定之第一級毒品，不得轉讓及非法持有
    ，竟基於轉讓第一級毒品之犯意，於98年2 月10日，在桃園
    縣八德市○○○街11號4 樓租屋處，無償將海洛因讓與丙○○施用，因認被告就此部分涉犯毒品危害防制條例第8條第1
    項之轉讓第一級毒品罪嫌。
二、按犯罪事實應依證據認定之，無證據不得認定犯罪事實；不
    能證明被告犯罪或其行為不罰者應諭知無罪之判決，刑事訴
    訟法第154條第2項、第301條第1項定有明文。又認定不利於
    被告之事實，須依積極證據，苟積極證據不足為不利於被告
    事實之認定時，即應為有利於被告之認定；再認定犯罪事實
    所憑之證據，雖不以直接證據為限，間接證據亦包括在內，
    然而無論直接或間接證據，其為訴訟上之證明，須於通常一
    般之人均不致有所懷疑，而得確信其為真實之程度者，始得
    據為有罪之認定；另刑事訴訟法第161 條已於91年2月8日修
    正公布，其第1 項規定：檢察官就被告犯罪事實，應負舉證
    責任，並指出證明之方法；因此，檢察官對於起訴之犯罪事
    實，應負提出證據及說服之實質舉證責任，倘其所提出之證
    據，不足為被告有罪之積極證明，或其指出證明之方法，無
    從說服法院以形成被告有罪之心證，基於無罪推定之原則，
    自應為被告無罪判決之諭知，最高法院30年上字第816 號、
    76年台上字第4986號、92年台上字第128 號著有判例可資參
    照。
三、檢察官認被告甲○○涉犯轉讓第一級毒品罪嫌，無非係以：
    證人丙○○雖一改先前警、偵之證述，並稱查獲當日未施用
    海洛因，然證人丙○○為警查獲後所採集之尿液檢體經送驗
    呈海洛因陽性反應，應足證其於為警查獲當日確有施用海洛
    因情事，即便扣案之海洛因等物非屬被告所有而係「阿祥」
    所有，然因被告有管領力且轉讓與證人丙○○施用，即產生
    毒品擴散之效果，應構成轉讓第一級毒品犯行等，為其主要
    論據。
四、訊據被告甲○○堅詞否認有何轉讓第一級毒品犯行，其及辯
    護人辯稱略以：丙○○係見伊有毒品而前來索討，然因未獲
    而轉向「阿祥」拿取，則被告既無持有海洛因情事，亟難認
    有轉讓第一級毒品之行為等語。經查：
  (一)按犯罪應依證據認定之，無證據不得認定犯罪事實；被告未
    經審判證明有罪確定前，推定其為無罪，此為我刑事訴訟之
    基本原則。又公訴案件犯罪證據之蒐集，及提起公訴後，對
    犯罪事實之舉證責任及指出證明之方法，均屬公訴人之職責
    ，原則上法院僅於當事人之主張及舉證範圍內進行調查證據
    ，其經法定程式調查證據之結果，認已足以證明犯罪事實時
    ，始得為犯罪事實之認定，若其為訴訟上之證明，於通常一
    般人仍有合理之懷疑存在，尚未達於可確信其真實之程度者
    ，在該合理懷疑尚未剔除前，自不能為有罪之認定，法院不
    得以偵查機關關於某種犯罪之調查不易，即放棄上開原則之
    堅持，致有違背刑事訴訟無罪推定及嚴格證明之原則，其理
    甚明。再施用毒品者，其所稱向某人購買之供述，須補強證
    據以擔保其供述之真實性，良以施用毒品者其供述之憑信性
    本不及於一般人，況施用毒品者其供出來源，因而破獲者，
    法律復規定得減輕其刑，其有為偵查機關誘導、或為邀輕典
    而為不實之陳述之可能，其供述之真實性自有合理之懷疑，
    是本院一貫之見解，認施用毒品者關於其向某人購買毒品之
    供述，必須補強證據佐證，以擔保其供述之真實性，俾貫澈
    刑事訴訟無罪推定及嚴格證明之基本原則。而茲所謂補強證
    據，指其他有關證明施用毒品者之關於毒品交易之供述真實
    性之相關證據而言，必須與施用毒品者關於毒品交易之供述
    ，具有相當程度之關連性，而足使一般人對施用毒品者關於
    毒品交易之供述，並無合理之懷疑存在，而得確信其為真實
    ，始足當之，最高法院94年度台上字第2033號判決意旨可資
    參照。
  (二)準此，稽之證人丙○○前於98年2 月11日警詢時陳稱：伊係
    於98年2月10日下午5時許，在桃園縣八德市○○○街11號 4
    樓，與甲○○、「阿祥」一同施用海洛因，甲○○先前曾無
    償提供安非他命2、3次與伊，祇98年2 月10日當日提供海洛
    因給伊施用，因伊會攜帶注射針筒及日常用品前去，因而甲○○會提供海洛因以俾施用乙節（見臺灣桃園地方法院檢察
    署98年度偵字第4480號偵查卷第16頁至第19頁）；惟於同年
    4月3日偵查中改稱：伊於98年2 月10日當日係為回收注射針
    筒而前往甲○○租屋處，但甲○○並無提供海洛因給伊施用
    之情事，而係「阿祥」將毒品放在桌上自己拿來施用，且海
    洛因亦為「阿祥」所有等情（見同上偵查卷第102頁至第104
    頁）；復於本院同年12月21日審判時證稱：伊於98年2 月10
    日為警查獲當日祇有施用安非他命，並無施用海洛因，且前
    往甲○○租屋處目的為回收注射針筒，以便向衛生局換取回
    收費用，另當日所施用之安非他命為「阿祥」所有，至最後
    1 次施用海洛因之時間已不記得，為警查獲該時確有「阿祥
    」在場，至「阿祥」何以消失實不知情等節（見本院98年度
    訴字第1073號刑事卷第45頁至第48頁）。綜合證人丙○○證
    述各節，姑不問以何次陳述為實在，惟良以施用毒品者其供
    述之憑信性本不及於一般人，而施用毒品者其供出來源，因
    而破獲者，法律復規定得減輕其刑，其有為偵查機關誘導、
    或為邀輕典而為不實之陳述之可能，是證人丙○○所述真實
    性為何，自有合理之懷疑，當應有相關證據佐證，以擔保其
    供述之真實性，亟無由單憑證人丙○○先後矛盾、齟齬不一
    之陳述，逕採為不利被告轉讓第一級毒品犯行之事實認定依
    據。雖然，證人丙○○於98年2 月10日為警查獲後所採集之
    尿液檢體（編號：D98-0045號），經送台灣檢驗公司鑑定結
    果，呈海洛因及甲基安非他命陽性反應，此有該公司98年 3
    月3日UL/2009/20444號濫用藥物檢驗報告、桃園縣政府警察
    局桃園分局被採尿人尿液暨毒品真實姓名與編號對照表、檢
    體監管紀錄表各1 紙在卷可參（見臺灣桃園地方法院檢察署
    98年度偵字第4480號偵查卷第90頁，本院98年度審訴字第23
    72號刑事卷第22頁至第23頁），應已足證人丙○○於98年 2
    月10日為警查獲採尿回溯26小時內某刻（不含為警拘束人身
    自由時間），應有施用第一級毒品情事存在，要非如其所述
    無施用抑或不能確知施用海洛因時間之情，但此情至多祇得
    證明證人丙○○確有施用第一級毒品而已，非得逕謂其所施
    用之海洛因來源僅限被告一端，別無其他來源，自難單由證
    人丙○○該段期間曾有施用海洛因為由，率認被告有此轉讓
    第一級毒品行為存在。此外，參諸98年2 月10日為警查獲當
    日在場之證人湯志鴻、黃富國陳述內容，亦無提及被告有於
    當日無償提供海洛因與證人丙○○施用情形，亦難佐為證人
    丙○○一度指證被告轉讓第一級毒品之真實性，當不得採為
    不利被告轉讓海洛因之證據。
  (三)是以，本案有關被告轉讓第一級毒品與證人丙○○乙節，因
    證人丙○○先後陳述不一，復無何積極證據可佐為擔保其陳
    述真實性，自與本案被告販賣第一級毒品與證人乙○○部分
    ，尚有相符之通聯紀錄可憑情形有間，實難謂被告有轉讓第
    一級毒品之犯行存在。
五、綜上所述，本案有關被告甲○○被訴轉讓第一級毒品與證人
    丙○○部分，檢察官所舉證人丙○○之陳述，不僅先後矛盾
    、齟齬不一，更無積極之通聯紀錄等可資佐認，亦欠乏具有
    相當程度之關連性證據存在，而足使一般人對施用毒品者關
    於毒品交易之供述，並無合理之懷疑存在，得確信其為真實
    ，而以毒品危害防制條例第8條第1項之轉讓第一級毒品罪名
    相繩。執此，檢察官所引各項事證未達於通常一般之人均不
    致有所懷疑，復查無其他積極證據足證被告確有轉讓第一級
    毒品之犯行，而得確信其有犯罪之程度，容有合理之懷疑存
    在，此外，本院復查無其他積極證據，足資證明被告有此部
    分之涉有何犯行，是應認不能證明犯罪。從而，檢察官認被
    告被訴轉讓第一級毒品部分，與上揭有罪之販賣第一級毒品
    犯行部分，犯意各別，行為互殊，為數行為，無實質上一罪
    或裁判上一罪情事，揆諸首揭說明，自應就被告被訴轉讓第
    一級毒品部分，為無罪判決之諭知。
據上論斷，應依刑事訴訟法第299條第1項前段、第301條第1項，
修正前毒品危害防制條例第4條第1項，毒品危害防制條例第19條
第1項，刑法第11條、第47條第1項、第59條、第51條第5 款，判
決如主文。
本案經檢察官施昱廷到庭執行職務。
中    華    民    國    99    年    4     月    22    日
                  刑事第六庭  審判長法  官  錢建榮
                                    法  官  宣玉華
                                    法  官  黃翊哲
┌─────────────────────────────────────────────┐
│附表：                                                                  98年度訴字第1073號│
├──┬───────┬───┬────┬────┬────────────────────┤
│編號│   犯罪時地   │相對人│毒品品項│所犯罪名│              諭知之宣告刑              │
├──┼───────┼───┼────┼────┼────────────────────┤
│  │於98年1 月25日│乙○○│1,000 元│販賣第一│處有期徒刑拾伍年拾月；未扣案之販賣第一級│
│    │凌晨5 時56分許│      │之海洛因│級毒品，│毒品所得財物新臺幣壹仟元沒收，如全部或一│
│    │，在桃園縣八德│      │1包。   │累犯。  │部不能沒收時，以其財產抵償之；未扣案之門│
│    │市○○○街11號│      │        │        │號0000000000號行動電話壹具（含│
│    │4 樓之租屋處樓│      │        │        │搭配之ＳＩＭ卡壹枚）沒收，如全部或一部不│
│    │下。          │      │        │        │能沒收時追徵其價額，或以其財產抵償之。  │
├──┼───────┼───┼────┼────┼────────────────────┤
│  │於98年1 月25日│ 同上 │1,000 元│販賣第一│處有期徒刑拾伍年拾月；未扣案之販賣第一級│
│    │下午4 時21分許│      │之海洛因│級毒品，│毒品所得財物新臺幣壹仟元沒收，如全部或一│
│    │，在桃園縣八德│      │1包。   │累犯。  │部不能沒收時，以其財產抵償之；未扣案之門│
│    │市○○○街11號│      │        │        │號0000000000號行動電話壹具（含│
│    │4 樓之租屋處樓│      │        │        │搭配之ＳＩＭ卡壹枚）沒收，如全部或一部不│
│    │下。          │      │        │        │能沒收時追徵其價額，或以其財產抵償之。  │
├──┼───────┼───┼────┼────┼────────────────────┤
│  │於98年1 月26日│ 同上 │1,000 元│販賣第一│處有期徒刑拾伍年拾月；未扣案之販賣第一級│
│    │下午3 時23分許│      │之海洛因│級毒品，│毒品所得財物新臺幣壹仟元沒收，如全部或一│
│    │，在桃園縣八德│      │1包。   │累犯。  │部不能沒收時，以其財產抵償之；未扣案之門│
│    │市○○○街11號│      │        │        │號0000000000號行動電話壹具（含│
│    │4 樓之租屋處樓│      │        │        │搭配之ＳＩＭ卡壹枚）沒收，如全部或一部不│
│    │下。          │      │        │        │能沒收時追徵其價額，或以其財產抵償之。  │
├──┼───────┼───┼────┼────┼────────────────────┤
│  │於98年1 月28日│ 同上 │1,000 元│販賣第一│處有期徒刑拾伍年拾月；未扣案之販賣第一級│
│    │下午4 時許，在│      │之海洛因│級毒品，│毒品所得財物新臺幣壹仟元沒收，如全部或一│
│    │桃園縣八德市高│      │1包。   │累犯。  │部不能沒收時，以其財產抵償之；未扣案之門│
│    │城五街11號4 樓│      │        │        │號0000000000號行動電話壹具（含│
│    │之租屋處樓下。│      │        │        │搭配之ＳＩＭ卡壹枚）沒收，如全部或一部不│
│    │              │      │        │        │能沒收時追徵其價額，或以其財產抵償之。  │
├──┼───────┼───┼────┼────┼────────────────────┤
│  │於98年1 月29日│ 同上 │1,000 元│販賣第一│處有期徒刑拾伍年拾月；未扣案之販賣第一級│
│    │晚間9 時許，在│      │之海洛因│級毒品，│毒品所得財物新臺幣壹仟元沒收，如全部或一│
│    │桃園縣八德市高│      │1包。   │累犯。  │部不能沒收時，以其財產抵償之；未扣案之門│
│    │城五街11號4 樓│      │        │        │號0000000000號行動電話壹具（含│
│    │之租屋處樓下。│      │        │        │搭配之ＳＩＭ卡壹枚）沒收，如全部或一部不│
│    │              │      │        │        │能沒收時追徵其價額，或以其財產抵償之。  │
├──┼───────┼───┼────┼────┼────────────────────┤
│  │於98年2月3日晚│ 同上 │1,000 元│販賣第一│處有期徒刑拾伍年拾月；未扣案之販賣第一級│
│    │間8 時許，在桃│      │之海洛因│級毒品，│毒品所得財物新臺幣壹仟元沒收，如全部或一│
│    │園縣八德市高城│      │1包。   │累犯。  │部不能沒收時，以其財產抵償之；未扣案之門│
│    │五街11號4 樓之│      │        │        │號0000000000號行動電話壹具（含│
│    │租屋處樓下。  │      │        │        │搭配之ＳＩＭ卡壹枚）沒收，如全部或一部不│
│    │              │      │        │        │能沒收時追徵其價額，或以其財產抵償之。  │
├──┼───────┼───┼────┼────┼────────────────────┤
│  │於98年2月4日上│ 同上 │1,000 元│販賣第一│處有期徒刑拾伍年拾月；未扣案之販賣第一級│
│    │午6 時52分許，│      │之海洛因│級毒品，│毒品所得財物新臺幣壹仟元沒收，如全部或一│
│    │在桃園縣八德市│      │1包。   │累犯。  │部不能沒收時，以其財產抵償之；未扣案之門│
│    │高城五街11號 4│      │        │        │號0000000000號行動電話壹具（含│
│    │樓之租屋處樓下│      │        │        │搭配之ＳＩＭ卡壹枚）沒收，如全部或一部不│
│    │。            │      │        │        │能沒收時追徵其價額，或以其財產抵償之。  │
├──┼───────┼───┼────┼────┼────────────────────┤
│  │於98年2月6日中│ 同上 │1,000 元│販賣第一│處有期徒刑拾伍年拾月；未扣案之販賣第一級│
│    │午12時36分許，│      │之海洛因│級毒品，│毒品所得財物新臺幣壹仟元沒收，如全部或一│
│    │在桃園縣八德市│      │1包。   │累犯。  │部不能沒收時，以其財產抵償之；未扣案之門│
│    │高城五街11號 4│      │        │        │號0000000000號行動電話壹具（含│
│    │樓之租屋處樓下│      │        │        │搭配之ＳＩＭ卡壹枚）沒收，如全部或一部不│
│    │。            │      │        │        │能沒收時追徵其價額，或以其財產抵償之。  │
├──┼───────┼───┼────┼────┼────────────────────┤
│  │於98年2月7日下│ 同上 │1,000 元│販賣第一│處有期徒刑拾伍年拾月；未扣案之販賣第一級│
│    │午5 時許，在桃│      │之海洛因│級毒品，│毒品所得財物新臺幣壹仟元沒收，如全部或一│
│    │園縣八德市高城│      │1包。   │累犯。  │部不能沒收時，以其財產抵償之；未扣案之門│
│    │五街11號4 樓之│      │        │        │號0000000000號行動電話壹具（含│
│    │租屋處樓下。  │      │        │        │搭配之ＳＩＭ卡壹枚）沒收，如全部或一部不│
│    │              │      │        │        │能沒收時追徵其價額，或以其財產抵償之。  │
├──┼───────┼───┼────┼────┼────────────────────┤
│  │於98年2月7日晚│ 同上 │1,000 元│販賣第一│處有期徒刑拾伍年拾月；未扣案之販賣第一級│
│    │間11時許，在桃│      │之海洛因│級毒品，│毒品所得財物新臺幣壹仟元沒收，如全部或一│
│    │園縣八德市高城│      │1包。   │累犯。  │部不能沒收時，以其財產抵償之；未扣案之門│
│    │五街11號4 樓之│      │        │        │號0000000000號行動電話壹具（含│
│    │租屋處樓下。  │      │        │        │搭配之ＳＩＭ卡壹枚）沒收，如全部或一部不│
│    │              │      │        │        │能沒收時追徵其價額，或以其財產抵償之。  │
└──┴───────┴───┴────┴────┴────────────────────┘
以上正本證明與原本無異。
如不服本判決，應於判決送達後10日內向本院提出上訴書狀（應
附繕本），並應敘述具體理由，其未敘述上訴理由者，應於上訴
期間屆滿後20日向本院內補提理由書，上訴於臺灣高等法院。
                                    書記官  蔡紫凌
中    華    民    國    99    年    4     月    22    日
附錄本判決論罪科刑法條：
修正前毒品危害防制條例第4條第1項
製造、運輸、販賣第一級毒品者，處死刑或無期徒刑；處無期徒
刑者，得併科新臺幣1,000萬元以下罰金。

司法院資訊處製作；財團法人民間司法改革基金會備份。
